ACORDAO-COMPLETO-2529240

ACÓRDÃO 2784/2022 ATA 17/2022 - SEGUNDA CÂMARA

VISTOS, relatados e discutidos estes autos em que se aprecia recurso de reconsideração interposto por Washington Luís Nogueira, ex-prefeito do município de Governador Eugênio Barros/MA (gestão 2009 a 2012) , contra o Acórdão 2590/2020-TCU-Segunda Câmara, por intermédio do qual este Tribunal julgou irregulares suas contas, condenou-o ao pagamento do débito e aplicou-lhe a multa prevista no art. 57 da Lei nº 8.443/1992. 
ACORDAM os Ministros do Tribunal de Contas da União, reunidos em Sessão da 2ª Câmara, ante as razões expostas pelo Relator, em:
9.1. conhecer do presente recurso de reconsideração, com fulcro nos arts. 32, inciso I, e 33 da Lei nº 8.443/1992, para, no mérito, negar-lhe provimento; 
9.2. alterar, de ofício, o fundamento legal da deliberação recorrida (Acórdão 2590/2020-TCU-Segunda Câmara) , para passar a consignar, no subitem 9.2, as alíneas "a" e "c" do inciso III do art. 16 da Lei 8.443/1992, conforme abaixo transcrito:
" (...) 9.2. julgar irregulares as contas de Washington Luís Nogueira, nos termos dos arts. 1º, I, 16, III, alíneas "a" e "c" e 19, caput, da Lei nº 8.443, de 1992, (...) "
9.3. encaminhar cópia desta deliberação ao recorrente e ao Fundo Nacional de Desenvolvimento da Educação, para ciência, informando que a presente deliberação, acompanhada do Relatório e do Voto que a fundamentam, está disponível para consulta no endereço www.tcu.gov.br/acordaos, além de esclarecer que, caso requerido, o TCU poderá fornecer sem custos as correspondentes cópias, de forma impressa.

Reconsideração interposto por Washington Luís Nogueira (peça 54), ex-prefeito do município de Governador Eugênio Barros/MA (gestão 2009 a 2012), contra o Acórdão 2.590/2020-TCU-2ª Câmara, de relatoria do Ministro-Substituto André Luís de Carvalho, por intermédio do qual este Tribunal julgou irregulares suas contas, condenou-lhe ao pagamento do débito e aplicou-lhe a multa prevista no art. 57 da Lei nº 8.443/1992.

Segunda Câmara

Município de Governador Eugênio Barros - MA.

3. Interessado/Responsáveis:
3.1. Interessado: Fundo Nacional de Desenvolvimento da Educação (00.378.257/0001-81).
3.2. Recorrente: Washington Luís Nogueira (CPF XXX.371.068-XX).

13.1. Ministros presentes: Bruno Dantas (Presidente), Augusto Nardes (Relator), Aroldo Cedraz e Antonio Anastasia.
13.2. Ministro-Substituto presente: André Luís de Carvalho.

AUGUSTO NARDES

Ministro-Substituto André Luís de Carvalho.

Trata-se de recurso de reconsideração interposto por Washington Luís Nogueira (peça 54) contra o Acórdão 2590/2020-TCU-Segunda Câmara, Relator Ministro-Substituto André Luís de Carvalho (peça 36) .
2. 	A Secretaria de Recursos (Serur) havia analisado inicialmente o mérito do recurso à peça 72, análise que contou com a anuência do corpo diretivo daquela unidade (peça 73) e do Ministério Público junto ao TCU (peça 74) . 
3. 	No entanto, foi verificado que em sua peça recursal o Sr. Washington Luís Nogueira havia apresentado cópias de páginas do Sistema de Gestão de Prestação de Contas do FNDE (SiGPC) , nas quais demonstrou que a prestação de contas tratada nestes autos havia sido enviada e registrada naquele sistema em 13/1/2020 (peça 54, p. 12) , portanto, anteriormente à prolação do acórdão ora recorrido (peça 36) , em 17/3/2020.
4.	Ante tal situação, encaminhei diligência ao Fundo Nacional de Desenvolvimento da Educação (FNDE) , com vistas a obter o seu pronunciamento final quanto às prestações de contas dos recursos apresentadas pelo ex-prefeito, conforme despacho à peça 75.
5. 	Considerando a avaliação realizada pelo FNDE (peças 71 e 72) , a Secretaria de Recursos efetivou nova análise de mérito, à peça 82, a qual contou com a anuência de seu corpo diretivo (peça 83) e do MP/TCU (peça 84) . Os pareceres uniformes propõem o conhecimento da peça recursal e a negativa de provimento.
6.	Dessa forma, transcrevo a seguir, com os ajustes de forma necessários, as duas instruções do auditor da Serur, respectivamente, às peças 72 e 82:
Primeira manifestação da Serur (peça 72) 
"INTRODUÇÃO
1.	Trata-se de recurso de reconsideração interposto por Washington Luís Nogueira (peça 54) contra o Acórdão 2590/2020-TCU-Segunda Câmara, rel. Min.-Subst. André Luís de Carvalho (peça 36) . A deliberação recorrida apresenta o seguinte teor:
ACORDAM os Ministros do Tribunal de Contas da União, reunidos em Sessão da 2ª Câmara, ante as razões expostas pelo Relator, em:
9.1. considerar revel o Sr. Washington Luís Nogueira, nos termos do art. 12, § 3º, da Lei n.º 8.443, de 1992;
9.2. julgar irregulares as contas de Washington Luís Nogueira, nos termos dos arts. 1º, I, 16, III, alínea "a", e 19, caput, da Lei nº 8.443, de 1992, para condená-lo ao pagamento do débito apurado nos autos, atualizado monetariamente e acrescido de juros de mora calculados desde as datas informadas até o efetivo recolhimento, fixando-lhe o prazo de 15 (quinze) dias, contados da notificação, para que comprove perante o Tribunal (art. 214, III, "a", do Regimento Interno do TCU - RITCU) , o recolhimento da referida dívida em favor do Fundo Nacional de Desenvolvimento da Educação, na forma da legislação em vigor, sob as seguintes condições:
	Data de Ocorrência:
	Valor Original (em R$) :

	17/3/2011
	29.460,00

	4/4/2011
	29.460,00

	4/5/2011
	23.028,00

	5/5/2011
	6.432,00

	3/6/2011
	29.460,00

	6/7/2011
	29.460,00

	2/8/2011
	29.460,00

	5/9/2011
	29.460,00

	4/10/2011
	29.460,00

	3/11/2011
	29.460,00

	2/12/2011
	29.460,00

9.3. aplicar em desfavor de Washington Luís Nogueira a multa prevista no art. 57 da Lei nº 8.443, de 1992, sob o valor de R$ 300.000,00 (trezentos mil reais) , fixando-lhe o prazo de 15 (quinze) dias, contados da notificação, para que comprove, perante o Tribunal (art. 214, III, "a", do RITCU) , o recolhimento da referida dívida ao Tesouro Nacional, atualizada monetariamente na forma da legislação em vigor;
9.4. autorizar, caso requerido, nos termos do art. 26 da Lei nº 8.443, de 1992, e do art. 217 do RITCU, o parcelamento das dívidas fixadas por este Acórdão em até 36 (trinta e seis) parcelas mensais e sucessivas, com a devida atualização monetária e os correspondentes acréscimos legais, esclarecendo ao responsável que a falta de pagamento de qualquer parcela importará no vencimento antecipado do saldo devedor, sem prejuízo das demais medidas legais;
9.5. autorizar, desde logo, a cobrança judicial das dívidas fixadas por este Acórdão, nos termos do art. 28, inciso II, da Lei nº 8.443, de 1992, diante do não atendimento à notificação; e
9.6. determinar que a unidade técnica envie a cópia deste Acórdão, com o Relatório e a Proposta de Deliberação, à Procuradoria da República no Estado do Maranhão, nos termos do art. 16, § 3º, da Lei nº 8.443, de 1992, para o ajuizamento das ações civis e penais cabíveis.
HISTÓRICO
2.	Cuidam os autos de tomada de contas especial instaurada pelo Fundo Nacional de Desenvolvimento da Educação - FNDE em desfavor de Washington Luís Nogueira, prefeito municipal de Governador Eugênio Barros/MA (gestão 2009-2012) , devido à omissão no dever de prestar contas dos recursos federais transferidos no âmbito do Programa Nacional de Alimentação Escolar - PNAE, durante o exercício de 2011, no valor total de R$ 294.600,00.
3.	O prazo para prestação de contas encerrou-se em 30/4/2013 (peça 5, p. 1) . Em 13/4/2018, tendo em vista que o responsável, embora previamente notificado, não apresentou a prestação de contas dos recursos mencionados, o FNDE procedeu à instauração de tomada de contas especial (peça 1) .
4.	Ressalte-se que, como destacado pelo tomador de contas (peça 15, p. 3) :
7. Cumpre esclarecer que (...) para os casos de omissão a corresponsabilidade somente se aplica quando o prazo para prestação de contas recai sobre o mandato do Prefeito sucessor, desde que não adotadas as competentes medidas de resguardo ao Erário. No caso em exame, não há que se falar em corresponsabilidade, visto que, apesar do prazo para prestar contas ter encerrado em 30/04/2013, durante o período de gestão da Senhora Maria da Luz Bandeira Bezerra Figueiredo, esta adotou as medidas legais de resguardo, conforme Representação protocolizada junto ao Ministério Público Federal. (...) 
5.	Mesmo após as devidas notificações, o responsável não apresentou justificativa ou documentação comprobatória das despesas realizadas, motivo pelo qual a Controladoria-Geral da União atestou a irregularidade das contas, com a ciência do ministro responsável pela área (peças 16-19) .
6.	Já no âmbito desta Corte, por pronunciamento do Secretário de Tomadas de Contas Especiais, proferido em 22/3/2019 (peça 24) , foi determinada a citação e audiência do responsável, pelas seguintes irregularidades (peça 26) :
1)	não comprovação da boa e regular aplicação dos recursos federais repassados, em face da omissão no dever de prestar contas;
2)	não disponibilização das condições materiais mínimas e necessárias para que a sua sucessora pudesse apresentar a prestação de contas.
7.	Embora tenha tomado ciência do ofício de notificação, em 8/5/2019 (peça 27) , o responsável não apresentou defesa ou justificativa.
8.	À vista disso, foi proferido o Acórdão 2590/2020-TCU-Segunda Câmara, por meio do qual, como visto acima, o responsável foi considerado revel, teve suas contas julgadas irregulares e foi condenado ao pagamento de débito correspondente ao valor total dos recursos repassados e multa.
9.	Nesta ocasião, inconformado, o responsável interpõe recurso de reconsideração, que é objeto do presente exame.
EXAME DE ADMISSIBILIDADE
10.	Reitera-se o exame preliminar de admissibilidade (peça 55) , acolhido por despacho do relator, Exmo. Ministro Augusto Nardes, que conheceu do recurso, suspendendo os efeitos dos itens 9.2, 9.3 e 9.5 do acórdão recorrido (peça 57) .
EXAME técnico
11.	Delimitação
11.1.	O presente recurso tem por objeto examinar:
a)	em preliminar:
a.1)	a prescrição das pretensões punitiva e de ressarcimento;
a.2)	a validade da citação do recorrente;
b)	no mérito, a omissão do recorrente no dever de prestar contas.
PRELIMINARES
12.	A prescrição das pretensões punitiva e de ressarcimento.
12.1.	Análise:
12.2.	Procede-se à análise desse tema, apesar de não ter sido levantado pelo recorrente, em observância à orientação desta secretaria e por se tratar de matéria de ordem pública.
12.3.	No exame da prescrição, a Serur tem adotado os entendimentos detalhados na peça 70, que contém estudo e pronunciamentos anteriores da secretaria sobre o tema. Nessas manifestações estão desenvolvidas as seguintes premissas, que serão utilizadas no presente exame:
	a)  ao julgar o RE 636886, o STF conferiu nova interpretação ao art. 37, § 5º, da Constituição Federal, fixando a tese de que "é prescritível a pretensão de ressarcimento ao erário fundada em decisão de Tribunal de Contas";
	b)  as pretensões punitiva e de ressarcimento devem observar o mesmo regime na atividade de controle externo, dado o objetivo comum da prescrição, de fixar prazo para o Tribunal de Contas agir, para caracterizar o ilícito, identificar seu autor, dimensionar as consequências da conduta e impor as consequências legais, independentemente de tais consequências terem natureza punitiva ou ressarcitória;
	c)  até que sobrevenha norma específica, entende-se que a prescrição das pretensões punitiva e de ressarcimento, no processo de controle externo, deve observar o regime da Lei 9.873/1999, na linha dos recentes pronunciamentos do STF a respeito. Assim, sem prejuízo de se realizar o exame da prescrição também segundo o prazo decenal previsto no Código Civil, o critério adotado, na formulação da proposta de encaminhamento, será o da Lei 9.873/1999.
	Análise da prescrição segundo os critérios do Código Civil
12.4.	No que se refere à pretensão punitiva, o TCU tem tradicionalmente aplicado os critérios definidos no Acórdão 1441/2016-TCU-Plenário, que, em incidente de uniformização de jurisprudência, orientou-se pela aplicação do Código Civil. Por esse acórdão, em linhas gerais, a prescrição subordina-se ao prazo geral de dez anos (CC, art. 205) , contado a partir da data da ocorrência do fato e interrompido pelo ato que ordenar a citação, a audiência ou a oitiva da parte.
12.5.	No caso em exame, não ocorre a prescrição segundo esses critérios, uma vez que a citação do responsável foi ordenada em 22/3/2019 (pronunciamento do Secretário de Controle Externo de Tomada de Contas Especial, à peça 24) , menos de dez anos depois do dia seguinte ao de vencimento do prazo para a prestação de contas (peça 5, p. 1) , em 1/5/2013. Esse mesmo entendimento, aliás, já havia sido consignado no acórdão recorrido.
12.6.	Assim, considerando a premissa de que as pretensões punitiva e de ressarcimento se submetem ao mesmo regime, conclui-se que não estarão prescritas tanto a possibilidade de aplicação de multa, quanto a de condenação ao ressarcimento, caso sejam adotados, para ambos os fins, os parâmetros do Código Civil, conforme explicitados no Acórdão 1441/2016-TCU-Plenário.
	Análise da prescrição pelo regime da Lei 9.873/1999
12.7.	Para aplicação das premissas fixadas na Lei 9.873/1999 ao caso em exame, é preciso considerar os seguintes parâmetros:
	Termo inicial:
12.8.	Em seu art. 1º, a Lei 9.873/1999 determina que o prazo prescricional se inicia a partir "da data da prática do ato ou, no caso de infração permanente ou continuada, do dia em que tiver cessado". No caso de convênios e instrumentos congêneres, a prescrição do ressarcimento só começa a fluir a partir do momento em que forem prestadas as contas, mesmo que já esteja vencido o prazo para tanto (como enfatizado pelo STF no voto do ministro Roberto Barroso, no MS 32201, assim como no voto do ministro Gilmar Mendes, no RE 636886) .
12.9.	Segundo esse critério, considerando que, no caso, se trata de transferência de recursos sujeita a prestação de contas específica, o termo inicial de prescrição deu-se em 13/1/2020, quando a prestação de contas foi apresentada, intempestivamente, ao concedente (peça 54, p. 12 e 15) .
	Prazo:
12.10.	A Lei 9.873/1999 apresenta um prazo geral, de cinco anos (art. 1º) , e um prazo especial, previsto no art. 1º, § 2º, a saber: "quando o fato objeto da ação punitiva da Administração também constituir crime, a prescrição reger-se-á pelo prazo previsto na lei penal". Porém, o Superior Tribunal de Justiça possui sólida jurisprudência no sentido de que a "pretensão punitiva da Administração Pública em relação a infração administrativa que também configura crime em tese somente se sujeita ao prazo prescricional criminal quando instaurada a respectiva ação penal" (REsp 1116477/DF, relator Min. Teori Albino Zavascki, 1ª Turma, DJe 22/8/2012) . Como não se tem notícia da propositura de ação penal contra o responsável acerca dos fatos de que se trata no presente processo, fica afastada essa possibilidade.
	Prescrição intercorrente:
12.11.	Nos termos do art. 1º, § 1º, da Lei 9.873/1999, opera-se a prescrição intercorrente se o processo ficar paralisado por mais de três anos, aguardando "julgamento ou despacho".
12.12.	Note-se que há correlação entre essa hipótese e as causas de interrupção da prescrição do art. 2º. Com efeito, uma vez interrompida a prescrição por alguma das hipóteses do art. 2º, o processo não pode ficar inativo, sem qualquer inovação processual relevante, por mais de três anos.
12.13.	A finalidade da prescrição intercorrente, com seu prazo próprio, é a de assegurar a eficiência e celeridade nas apurações administrativas. Seria contrária a essa finalidade a paralisação injustificada do processo por período maior que o triênio estabelecido para a hipótese.
	Interrupções:
12.14.	No regime da Lei 9.873/1999, verificam-se causas interruptivas da prescrição, listadas a seguir:
	1) Interrupção por ato inequívoco de apuração do fato ou por ato que promove o andamento do processo: trata-se da interrupção da prescrição "por qualquer ato inequívoco, que importe apuração do fato" (Lei 9.873/1999, art. 2º, II) ou por atos que evitam a paralisação do processo, prevenindo a prescrição intercorrente, como despacho e julgamento (Lei 9.873/1999, art. 1º, § 1º) . No caso, por esse fundamento, a prescrição foi interrompida, entre outros:
1.1)	pela instauração de tomada de contas especial pelo FNDE, em 13/4/2018 (peça 1) ;
1.2)	pela autuação da presente TCE neste tribunal, em 19/3/2019 (cf. sistema e-TCU) ;
	2)	Interrupção pela citação ou audiência do acusado: trata-se da interrupção da prescrição "pela notificação ou citação do indiciado ou acusado, inclusive por meio de edital" (Lei 9.873/1999, art. 2º, I) , ocorrida, no caso, em 8/5/2019 (peças 25-27) .
	3)	Interrupção pela decisão condenatória recorrível (Lei 9.873/1999, art. 2º, inciso III) : por esse fundamento, houve a interrupção em 17/3/2020, data da sessão em que foi proferido o acórdão condenatório (peça 36) .
12.15.	Verifica-se, portanto, que, em relação ao termo inicial de prescrição, em 13/1/2020, o prazo de cinco anos foi interrompido, entre outros eventos, pela decisão condenatória recorrível, proferida em 17/3/2020.
12.16.	Além disso, evidencia-se que o presente feito não ficou paralisado por mais de três anos, pendente de julgamento ou despacho, tendo em vista que foi protocolado em 19/3/2019.
12.17.	Assim, demonstra-se que não haverá incidência da prescrição punitiva, seja a geral, seja a intercorrente, caso se adote como referência a Lei 9.873/1999, o que impõe como consequência, partindo-se da premissa de que a pretensão de ressarcimento segue as mesmas balizas, a conclusão de que será viável a condenação ao ressarcimento dos prejuízos apurados nos autos.
	Conclusão sobre a prescrição
12.18.	No presente processo, por conseguinte, não haverá a ocorrência das prescrições punitiva e de ressarcimento quer se adote o Código Civil ou a Lei 9.873/1999 como fundamento para análise.
13.	A validade da citação do recorrente.
13.1.	Alegações (peça 54) :
13.2.	Embora conste assinatura de terceiro no recibo de entrega da citação, o recorrente não teve conhecimento dela, contrariando o disposto no artigo 30, I, "a", da Lei 8.443/1992. Prejudicou-se, assim, o exercício das garantias da ampla defesa, do contraditório e do devido processo legal.
13.3.	O recorrente não recebeu os Ofícios TCU/Seproc 13885 e 31488/2020 e só soube do teor do processo e do acórdão mediante a publicação do Edital 1317/2020.
13.4.	Assim, requer a reconsideração da sua revelia e a nulidade do acórdão recorrido.
13.5.	Análise:
13.6.	Em primeiro lugar, ressalte-se que as comunicações processuais desta Corte não exigem sua entrega pessoal.
13.7.	Segundo o art. 22, inc. I, da Lei 8.443/1992, as comunicações realizadas pelo Tribunal devem observar a forma estabelecida no seu regimento interno. O artigo 179, inc. II, do Regimento Interno/TCU estabelece que as comunicações processuais far-se-ão mediante carta registrada, com aviso de recebimento que comprove a entrega no endereço do destinatário, comando reiterado nos arts. 3º, inc. III, e 4º, inc. II, da Resolução TCU 170/2004, que disciplina a expedição das comunicações processuais pelo Tribunal de Contas da União.
13.8.	Assim, a validade da citação via postal não depende de que o aviso de recebimento seja assinado pelo próprio destinatário da comunicação, o que dispensa, no caso em tela, a entrega do AR em "mãos próprias". A exigência da norma é no sentido de o Tribunal verificar se a correspondência foi entregue no endereço correto, residindo aqui a necessidade de certeza inequívoca. Não há qualquer irregularidade, portanto, no fato de que o ofício de citação tenha sido recebido por terceiro.
13.9.	Em segundo lugar, é plenamente legítima a presunção de que o endereço informado no ofício de citação seja, de fato, o da residência do recorrente, tendo em vista ter sido obtido por pesquisa efetuada nos sistemas corporativos do TCU (peça 25) , que se baseiam em dados da Receita Federal, extraídos de declaração prestada por ele próprio, que são reputados verdadeiros até prova em contrário.
13.10.	Finalmente, essa presunção é reforçada pelo fato de o ofício de citação (peça 26) ter sido recebido por pessoa que se identificou como Maria José Carvalho Nogueira (peça 27) . Ora, em consulta à internet, localiza-se publicação sobre prefeitos do Maranhão, editada em 2010, que identifica essa pessoa como sendo casada com o recorrente.[footnoteRef:2] À peça 5, p. 2, verifica-se que essa mesma pessoa recebeu correspondência endereçada ao recorrente pelo FNDE, em 18/5/2017. É muito provável, portanto, que o endereço utilizado no ofício seja aquele onde residem o recorrente e sua esposa. [2:  Revista Caras e Nomes - Maranhão, publicada em 1/12/2010, p. 115, in https://issuu.com/carasenomes/docs/_ed_1___caras, acessado em 19/2/2021.] 
13.11.	São inteiramente improcedentes, portanto, as questões levantadas pelo recorrente acerca da validade de sua citação.
13.12.	Quanto alegação do recorrente de que não teria tido ciência dos ofícios de notificação da deliberação recorrida (13885, peça 47, e 31488, peça 50) , em primeiro lugar, verifica-se que os ARs (peças 48 e 51) retornaram ao Tribunal com a informação "ausente", o que não importa em qualquer incerteza sobre o endereço de destino, como ocorreria se a informação fosse "mudou-se", "desconhecido" ou "insuficiente" (caso em que seriam necessárias providências para obtenção do endereço correto, conforme previsto na Resolução TCU 70/2004, art. 6º, inc. II) .
13.13.	Em segundo lugar, ainda que tivesse havido qualquer invalidade nas notificações, acabou suprida pela publicação de edital, mediante o qual o recorrente, segundo ele mesmo informa, teria tomado ciência da deliberação condenatória.
13.14.	Por fim, ainda que se tomasse a notificação por edital como inválida, o comparecimento espontâneo do responsável aos autos, com a interposição do presente recurso, supriria essa falha, conforme disposto no art. 179, § 4º, do regimento interno desta Corte.
13.15.	Também não se verifica qualquer invalidade, portanto, na notificação ao responsável da deliberação ora recorrida.
13.16.	Ante o exposto, não merecem provimento os pleitos do recorrente de reconsideração da sua revelia e de nulidade do acórdão recorrido por invalidade nas comunicações processuais.
MÉRITO
14.	A omissão do recorrente no dever de prestar contas.
14.1.	Alegações (peça 54) :
14.2.	O mandato do recorrente encerrou-se em 31/12/2012. Devido à indisponibilidade de algumas funções do sistema de prestação de contas do Pnae (SiGPC) , só poderia inserir os dados do exercício de 2011 no ano de 2013, tendo prazo final para apresentação em 30/4/2013. Porém, já não possuía mais a senha de acesso ao sistema.
14.3.	Solicitou diversas vezes à gestora do município que inserisse a prestação de contas no sistema do FNDE. Como a gestora alegou não ter encontrado a documentação necessária nos arquivos da prefeitura, enviou cópia dos documentos que tinham sido remetidos ao tribunal de contas estadual ao e-mail da contadora do município. Depois disso, solicitou por diversas vezes o envio da prestação de contas via SiGPC, sem sucesso.
14.4.	Por fim, depois de solicitação ao FNDE, recebeu a senha do sistema, em 31/10/2019, e foi possível apresentar a prestação de contas, em 13/1/2020.
14.5.	Verifica-se que a prestação de contas foi informada pelo FNDE nos autos, mas o processo teve andamento sem que houvesse qualquer manifestação sobre isso.
14.6.	O atraso no envio da prestação de contas não influenciou no cumprimento das atribuições inerentes ao controle externo. Além disso, esse Tribunal tem reconhecido que a intempestividade na apresentação de prestação de contas não motiva a irregularidade das contas.
14.7.	Por outro lado, as leis que tratam das sanções aos gestores de verbas públicas só punem os atos praticados com dolo, sendo que todas as ocorrências mencionadas no acórdão foram formais e decorreram da inabilidade do gestor e não de sua desonestidade. Dentro desse entendimento, a legislação do TCU prevê a possibilidade de aprovação das contas com ressalvas.
14.8.	Comprovadas a boa e regular aplicação dos recursos federais, a ausência de dano ao erário e a boa-fé do recorrente, requerem-se: a reconsideração da decisão de irregularidade das contas; a exclusão da imputação de débito e multa; e o retorno dos autos ao FNDE para análise e retirada do registro de inadimplência (cf. Portaria Interministerial 424/2016, art. 72) .
14.9.	Análise:
14.10.	Segundo dispõe o Regimento Interno do TCU:
Art. 209. (...) 
§ 4º Citado o responsável pela omissão de que trata o inciso I, bem como instado a justificar essa omissão, a apresentação posterior das contas, sem justificativa para a falta, não elidirá a respectiva irregularidade, podendo o débito ser afastado caso a documentação comprobatória das despesas esteja de acordo com as normas legais e regulamentares e demonstre a boa e regular aplicação dos recursos, sem prejuízo de aplicação da multa prevista no inciso I do art. 268.
14.11.	Em consonância com essa prescrição, a jurisprudência desta Corte preleciona que:
A omissão no dever de prestar contas fica caracterizada apenas a partir da citação feita pelo TCU. A apresentação da prestação de contas até o momento anterior ao da citação configura intempestividade no dever de prestar contas e deve ser considerada falha formal, hipótese que, aliada à demonstração da adequada e integral aplicação dos recursos, conduz ao julgamento das contas pela regularidade com ressalvas.
Acórdão 1427/2019-TCU-Plenário, rel. Benjamin Zymler; 10891/2020-1ª Câmara, rel. Augusto Sherman; 1792/2020-1ª Câmara, rel. Weder de Oliveira; e 5910/2016-2ª Câmara, rel. Augusto Nardes.
14.12.	No caso, verifica-se que o recorrente comprova ter apresentado a prestação de contas dos recursos considerados em 13/1/2020, por meio de documentos do SiGPC (peça 54, p. 12 e 15) , como se pode confirmar por consulta a esse sistema. No entanto, também se verifica que sua citação, por omissão na prestação de contas, ocorreu bem antes disso, em 8/5/2019 (peças 25-27) . Logo, para verificar se ainda persiste essa imputação, à luz da legislação e da jurisprudência desta Corte, faz-se necessário conferir se as justificativas apresentadas para esse substancial atraso são válidas.
14.13.	É verossímil a informação do recorrente de que deixou de dispor de senha para proceder à inclusão da prestação de contas no SiGPC a partir do encerramento do seu mandato, em 2013. Como disposto na Resolução CD/FNDE 2/2012, que regula a utilização desse sistema:
Art. 1º (...) 
§ 6º Os responsáveis pelo dever de prestar contas e os conselheiros de controle social serão habilitados pelo FNDE por meio de senha de acesso pessoal e intransferível.
14.14.	Ora, a responsabilidade de apresentar prestação de contas dos recursos em questão, cujo prazo se encerrou em 30/4/2013 (peça 5, p. 1) , era claramente da prefeita em exercício nessa data, a sucessora do recorrente, de modo que é plausível que apenas ela detivesse a habilitação e a senha para essa finalidade.
14.15.	Mesmo assim, o recorrente alega ter efetuado diversas solicitações à sua sucessora para que efetivasse ao lançamento da prestação de contas no sistema. No entanto, anexou aos autos apenas um ofício da sua lavra emitido com esse propósito, o qual teria sido recebido na prefeitura municipal em 28/8/2013, a crer-se em anotação manuscrita nele aposta, sem identificação (peça 54, p. 10) .
14.16.	Ocorre que, por meio do Ofício 12255/2017/Seopc/Copra/Cgcap/Difin-FNDE (peça 4, p. 2-3) , o recorrente foi notificado, em 18/5/2017 (peça 5, p. 2) , sobre a falta de envio da prestação de contas dos recursos em exame, tendo o FNDE esclarecido que a responsabilidade pelo cumprimento dessa atribuição era dele, como ex-prefeito, visto que o município tinha enviado àquela autarquia representação protocolada junto ao Ministério Público.
14.17.	Apesar disso, a única evidência apresentada pelo recorrente de alguma providência de sua parte tomada a partir dessa notificação foi o recebimento de senha para acesso ao SiGPC, ocorrido em 31/10/2019 (peça 54, p. 11) , mais de cinco meses depois de sua citação no presente processo, em 8/5/2019. É razoável supor que a tenha solicitado um pouco antes do recebimento.
14.18.	Fica claro, portanto, que o recorrente tinha ciência, pelo menos desde 2017, de que lhe cabia a responsabilidade de prestar contas dos recursos em questão e de que, mesmo sem a colaboração da nova gestão municipal, poderia ter cumprido essa atribuição, por meio de solicitação à entidade concedente. No entanto, só veio a tomar essa providência em 2019, meses depois de sua citação, e, mesmo assim, só efetuou o registro da prestação de contas outros dois meses e meio, aproximadamente, depois, em 13/1/2020 (peça 54, p. 12 e 15) .
14.19.	Assim sendo, observa-se que o recorrente tinha ciência do dever de prestar contas dos recursos considerados e teve a possibilidade de satisfazê-lo no período entre 18/5/2017 e a sua citação, em 8/5/2019, mas deixou para tomar essa providência, injustificadamente, somente vários meses depois, em 13/1/2020.
14.20.	Nos termos do regimento interno e da jurisprudência desta Corte, por conseguinte, permanece configurada a omissão na prestação de contas por parte do recorrente, tendo em vista ter sido apresentada depois da sua citação na presente TCE, e a falta de quaisquer justificativas aceitáveis para esse atraso.
14.21.	Realmente, consta dos autos o Ofício 4036/2020/Dimoc/Cotce/Cgapc/Difin-FNDE, em que aquela autarquia dá conta de que havia sido apresentada a prestação de contas referente aos recursos que são objeto da presente TCE (peça 35) . Porém, esse documento foi autuado em 25/3/2020, alguns dias depois da sessão em que foi prolatado o acórdão recorrido, em 17/3/2020 (peça 36) , de modo que não havia como tê-lo levado em conta nessa deliberação.
14.22.	De qualquer modo, tendo em vista a interposição do presente recurso e seu conhecimento, com efeito suspensivo, nenhum prejuízo foi causado ao recorrente pela falta de apreciação do mencionado documento, o que será tanto mais verdade caso prevaleça o entendimento desta instrução de que a apresentação da prestação de contas não sanou a omissão.
14.23.	O recorrente pleiteia a remessa dos autos ao FNDE para análise das contas apresentadas. No entanto, em consulta ao SiGPC realizada nesta data (peça 71) , verificou-se que, por meio do Parecer 4235/2020/DiaPC/Coecs/CGPae/Dirae, de 1/12/2020, o FNDE já se pronunciou, tendo concluído pela:
4.1.1. Não Aprovação da prestação de contas da Prefeitura Municipal de Governador Eugênio Barros/MA referente ao exercício de 2011, no tocante à análise técnica de execução do Programa, em razão de:
a) Ausência do Parecer Conclusivo do Conselho de Alimentação Escolar (CAE) .
14.24.	Tal conclusão se mostra plenamente de acordo com a jurisprudência desta Corte, cujo enunciado preconiza que:
A ausência do parecer do Conselho de Alimentação Escolar (CAE) acerca da prestação de contas impede a comprovação da lisura na gestão dos recursos recebidos à conta do Programa Nacional de Alimentação Escolar (Pnae) . (Acórdão 3871/2019-TCU-Segunda Câmara, rel. Marcos Bemquerer, 4716/2018-2ª Câmara, rel. Marcos Bemquerer, 3688/2014-2ª Câmara, rel. Marcos Bemquerer, 4811/2016-2ª Câmara, rel. Ana Arraes) .
A ausência de parecer do Conselho de Alimentação Escolar na prestação de contas do Programa Nacional de Alimentação Escolar gera presunção relativa de dano ao erário, não impedindo que a comprovação da boa e regular utilização dos recursos se faça por intermédio de outros meios lícitos de prova. (Acórdão 662/2020-TCU-Plenário, rel. Ana Arraes) .
14.25.	À vista disso, propõe-se a alteração, de ofício, do fundamento legal da deliberação recorrida, para passar a consignar, no item 9.2, as alíneas "a" e "c" do inciso III do art. 16 da Lei 8.443/1992, sem alteração, todavia, do valor da multa imposta no item 9.3, tendo em vista o princípio da non reformatio in pejus.
14.26.	Tal alteração é possível, independentemente de nova citação, tendo em vista que o recorrente foi citado pela falta de comprovação da boa e regular aplicação dos recursos considerados e que não houve qualquer alteração no débito imputado. Nesse sentido, a jurisprudência deste Tribunal:
Nos casos em que o responsável tenha sido citado por omissão no dever de prestar contas e venha a apresentar a reclamada prestação de contas, mas na análise das alegações de defesa sejam constatadas irregularidades que caracterizam dano ao erário, não é necessária a renovação da citação se: i) no ofício citatório estiver expressamente consignado que o débito decorre da não comprovação da boa e regular aplicação dos recursos geridos; e ii) o valor do dano apurado ao final não seja superior àquele que constou da citação. (Acórdão 2050/2016-TCU-Segunda Câmara, rel. Marcos Bemquerer) .
CONCLUSÃO
15.	Das análises anteriores, conclui-se que:
a)	o Supremo Tribunal Federal, no julgamento do RE 636886, conferiu nova interpretação ao art. 37, § 5º, da Constituição Federal, fixando a tese de que "é prescritível a pretensão de ressarcimento ao erário fundada em decisão de Tribunal de Contas";
b)	o Código Civil e a Lei 9.873/1999 constituem as duas alternativas que, de forma mais consistente, polarizam os debates acerca do regime de prescrição a ser observado no processo de controle externo;
c)	na situação em exame, não haverá a ocorrência da prescrição, quer se adote o Código Civil ou a Lei 9.873/1999 como fundamento para análise;
d)	a validade da citação por via postal não depende de que o aviso de recebimento seja assinado pelo próprio destinatário da comunicação, o que dispensa, no caso em tela, a entrega do AR em "mãos próprias";
e)	ainda que tivesse havido qualquer invalidade nas notificações da deliberação recorrida, acabou suprida pela publicação de edital e pelo comparecimento espontâneo do responsável aos autos;
f)	citado o responsável por omissão, bem como instado a justificá-la, a apresentação posterior das contas, sem justificativa para a falta, não elide a respectiva irregularidade;
g)	o recorrente tinha ciência do dever de prestar contas dos recursos considerados e teve a possibilidade de satisfazê-lo no período entre 18/5/2017 e a sua citação, em 8/5/2019, mas deixou para tomar essa providência, injustificadamente, somente vários meses depois, em 13/1/2020;
h)	nos termos do regimento interno e da jurisprudência desta Corte, por conseguinte, permanece configurada a omissão na prestação de contas;
i)	ofício encaminhado pelo FNDE a este Tribunal, em que dá conta da prestação de contas pelo recorrente, não foi levado em consideração por ter sido recebido dias depois da prolação do acórdão recorrido;
j)	de qualquer modo, nenhum prejuízo lhe foi causado, devido ao conhecimento, com efeito suspensivo, do presente recurso;
k)	o FNDE já se pronunciou pela irregularidade da prestação de contas dos recursos ora examinados, em razão da ausência do parecer conclusivo do Conselho de Alimentação Escolar - CAE;
l)	à vista disso, propõe-se a alteração, de ofício, do fundamento legal da deliberação recorrida, para passar a consignar, no item 9.2, as alíneas "a" e "c" do inciso III do art. 16 da Lei 8.443/1992, sem alteração do valor da multa imposta no item 9.3.
16.	Com base nessas conclusões, propõe-se o conhecimento do recurso interposto para que lhe seja denegado provimento.
PROPOSTA DE ENCAMINHAMENTO
17.	Ante o exposto, submete-se à consideração superior a presente análise do recurso de reconsideração interposto por Washington Luís Nogueira contra o Acórdão 2590/2020-TCU-Segunda Câmara, propondo-se, com fundamento nos arts. 32, inciso I, e 33, da Lei 8.443/1992 c/c o art. 285, caput e § 1º, do RI/TCU:
a)	conhecer do recurso e, no mérito, negar-lhe provimento;
b)	alterar, de ofício, o item 9.2 da deliberação recorrida, para consignar as alíneas "a" e "c" do inciso III do art. 16 da Lei 8.443/1992;
c)	dar conhecimento ao recorrente e aos demais interessados da decisão que vier a ser prolatada."
	
Segunda manifestação da Serur (peça 82) 
"INTRODUÇÃO
1.	Trata-se de recurso de reconsideração interposto por Washington Luís Nogueira (peça 54) contra o Acórdão 2590/2020-TCU-Segunda Câmara, rel. Min.-Subst. André Luís de Carvalho (peça 36) .
HISTÓRICO
2.	O recurso já foi instruído por esta secretaria (peças 72-73) , que formulou a seguinte proposta de encaminhamento:
a) conhecer do recurso e, no mérito, negar-lhe provimento;
b) alterar, de ofício, o item 9.2 da deliberação recorrida, para consignar as alíneas "a" e "c" do inciso III do art. 16 da Lei 8.443/1992;
c) dar conhecimento ao recorrente e aos demais interessados da decisão que vier a ser prolatada.
3.	O Ministério Público junto a este Tribunal, na pessoa do procurador Júlio Marcelo de Oliveira, manifestou concordância com essa proposta (peça 74) .
4.	Em seguida, o Ministro Relator, Augusto Nardes, proferiu despacho (peça 75) , em que observou que:
'4. Na análise técnica do FNDE a respeito da prestação de Contas do PNAE 2011 da Prefeitura Municipal de Governador Eugênio Barros/MA (peça 71) , consta como proposta que tal prestação de contas deveria ser encaminhada para a Diretoria Financeira daquele órgão para a realização da análise financeira.
 (...) 
6. Dessa forma, proponho o encaminhamento de diligência ao FNDE com vistas a obter o seu pronunciamento final quanto às prestações de contas dos recursos do Pnae 2011, encaminhadas pelo Sr. Washington Luís Nogueira, com posterior envio dessa documentação e desse pronunciamento à Secretaria de Recursos e ao Ministério Público junto ao TCU, com vistas a nova análise do mérito recursal.'
5.	Após a realização da diligência determinada (peças 76-81) , os autos retornam a esta unidade para nova instrução.
EXAME TÉCNICO
6.	A instrução anterior expressou-se de acordo com parecer do FNDE que concluíra pela não aprovação da prestação de contas da Prefeitura Municipal de Governador Eugênio Barros/MA referente ao exercício de 2011, no que toca à execução do Programa Nacional de Alimentação Escolar - Pnae, devido à ausência de parecer conclusivo do Conselho de Alimentação Escolar - CAE.
7.	Tal conclusão se baseou em jurisprudência deste Tribunal que preconiza que:
'A ausência de parecer do Conselho de Alimentação Escolar na prestação de contas do Programa Nacional de Alimentação Escolar gera presunção relativa de dano ao erário, não impedindo que a comprovação da boa e regular utilização dos recursos se faça por intermédio de outros meios lícitos de prova. (Acórdão 662/2020-TCU-Plenário, rel. Ana Arraes) .
8.	Ora, de acordo com a análise financeira da prestação de contas em questão realizada pelo FNDE, obtida por meio da diligência determinada pelo Ministro Relator, foram apuradas as seguintes ocorrências (peça 81, p. 7) :
'7.3.1. Demonstrativo Sintético Anual da Execução Físico-Financeira - EEx:
a) O saldo declarado do exercício anterior na prestação de contas analisada, de R$ 61,22, diverge do saldo, de R$ 651,35, conforme constatado no extrato bancário da conta específica do programa (Banco do Brasil, agência 1314-5, contas correntes e investimentos 5172-1, 7425-X, 9981-3 e 10628-3) .
b) Os rendimentos declarados, de R$ 8,95, dessemelham-se com os verificados nas contas de investimentos, de R$ 56,55.
c) A receita total declarada, de R$ 294.670,17, contrasta com o somatório do saldo com os créditos efetuados nas contas do programa, de R$ 295.307,90.
d) A despesa total declarada na prestação de contas analisada, de R$ 294.608,08, destoa dos débitos ocorridos na conta do programa, de R$ 294.608,95, segundo apuração no extrato bancário da conta específica do programa (Banco do Brasil, agência 1314-5, contas correntes 5172-1, 7425-X, 9981-3 e 10628-3) .
 (...) 
e) O saldo reprogramado para o exercício seguinte indicado na prestação de contas analisada, de R$ 62,09, difere do saldo apurado no final do exercício, de R$ 698,95, consoante nos extratos bancários das contas específicas do programa (Banco do Brasil, agência 1314-5, conta corrente 5172-1, 7425-X, 9981-3 e 10628-3) .
7.3.2. Extrato Bancários:
Não aplicação de parte dos recursos do PNAE no mercado financeiro, contrariando disposto no contrariando o disposto no inc. XIII, art. 30 da Resolução CD/FNDE nº 38, de 16 de julho de 2009. Diante disso, não foi auferido o valor de R$ 314,96 (...) .'
9.	À vista disso, o FNDE reafirmou seu pronunciamento pela irregularidade da prestação de contas, devido às seguintes ocorrências (peça 81, p. 8-9) :
Ausência de apresentação do Parecer do Conselho de Acompanhamento Escolar.
Não aplicação de parte dos recursos do PNAE no mercado financeiro, contrariando o disposto no inc. XIII, art. 30 da Resolução CD/FNDE nº 38, de 16 de julho de 2009
10.	Verifica-se, portanto, que a análise financeira da referida prestação de contas em nada atenuou a culpabilidade do recorrente e até poderia agravá-la, devido à verificação de mais uma irregularidade.
11.	Por outro lado, não foram trazidos aos autos quaisquer documentos comprobatórios da regular aplicação dos recursos públicos, tais como notas fiscais, recibos, contratos, cópias de cheques ou ordens de pagamentos, que pudessem suprir a ausência do parecer do CAE.
12.	Diante disso, reitera-se a proposta de encaminhamento da instrução anterior desta secretaria (peças 72-73) .
PROPOSTA DE ENCAMINHAMENTO
13.	Ante o exposto, submete-se à consideração superior a presente análise do recurso de reconsideração interposto por Washington Luís Nogueira contra o Acórdão 2590/2020-TCU-Segunda Câmara, propondo-se:
a)	a reiteração da proposta de mérito desta secretaria formulada às peças 72-73;
	b)	o encaminhamento dos autos ao Ministério Público para seu pronunciamento, conforme determinado pelo Ministro Relator à peça 75."
	
	É o relatório.

não há.

Procurador Júlio Marcelo de Oliveira.

TOMADA DE CONTAS ESPECIAL. PROGRAMA NACIONAL DE ALIMENTAÇÃO ESCOLAR (PNAE). OMISSÃO NO DEVER DE PRESTAR CONTAS. CITAÇÃO E AUDIÊNCIA. REVELIA. NÃO COMPROVAÇÃO DA BOA E REGULAR APLICAÇÃO DOS RECURSOS FEDERAIS REPASSADOS. CONTAS IRREGULARES. DÉBITO. MULTA. RECURSO DE RECONSIDERAÇÃO. CONHECIMENTO. RAZÕES RECURSAIS INSUFICIENTES PARA ALTERAR O MÉRITO DO JULGADO. NEGATIVA DE PROVIMENTO.

TOMADA DE CONTAS ESPECIAL (TCE)

Secretaria de Recursos (Serur).

Trata-se de recurso de reconsideração interposto por Washington Luís Nogueira (peça 54) , ex-prefeito do município de Governador Eugênio Barros/MA (gestão 2009 a 2012) , contra o Acórdão 2590/2020-TCU-Segunda Câmara, de relatoria do Ministro-Substituto André Luís de Carvalho, por intermédio do qual este Tribunal julgou irregulares suas contas, condenou-o ao pagamento do débito e aplicou-lhe a multa prevista no art. 57 da Lei nº 8.443/1992.
Esse responsável foi apenado em tomada de contas especial instaurada pelo Fundo Nacional de Desenvolvimento da Educação (FNDE) , em razão da omissão no dever de prestar contas dos recursos recebidos por força do Programa Nacional de Alimentação Escolar (Pnae) , no exercício de 2011, os quais totalizaram R$ 294.600,00 e tiveram como prazo final para prestação de contas o dia 30/4/2013.
Conforme expus no relatório que antecede este Voto:
"2. A Secretaria de Recursos (Serur) havia analisado inicialmente o mérito do recurso à peça 72, a qual contou com a anuência do corpo diretivo daquela unidade (peça 73) e do Ministério Público junto ao TCU (peça 74) . 
3. 	No entanto, foi verificado que, em sua peça recursal, o Sr. Washington Luís Nogueira havia apresentado cópias de páginas do Sistema de Gestão de Prestação de Contas do FNDE (SiGPC) , nas quais demonstrou que a prestação de contas tratada nestes autos havia sido enviada e registrada naquele sistema em 13/1/2020 (peça 54, p. 12) , portanto, anteriormente à prolação do acórdão ora recorrido (peça 36) , em 17/3/2020.
4.	Ante tal situação, encaminhei diligência ao Fundo Nacional de Desenvolvimento da Educação (FNDE) , com vistas a obter o seu pronunciamento final quanto às prestações de contas dos recursos apresentadas pelo ex-prefeito, conforme despacho à peça 75.
5. 	Considerando a avaliação realizada pelo FNDE (peças 71 e 72) , a Secretaria de Recursos efetivou nova análise de mérito, à peça 82, a qual contou com a anuência de seu corpo diretivo (peça 83) e do MP/TCU (peça 84) . Os pareceres uniformes propõem o conhecimento da peça recursal e a negativa de provimento."
Feito breve resumo do processo, passo a decidir.
Preliminarmente, ratifico meu despacho pelo conhecimento da presente peça recursal como recurso de reconsideração porquanto atendidos os requisitos de admissibilidade previstos nos arts. 32, inciso I, e 33 da Lei nº 8.443/1992 (peça 57) .
No tocante ao mérito, a Secretaria de Recursos (Serur) , em análise sobre a matéria (peças 72, 73, 82 e 83) , que contou com a anuência do Ministério Público especializado (peças 74 e 84) , propôs a rejeição das razões recursais e a manutenção da deliberação original. 
De antemão, informo que estou de acordo com o posicionamento uniforme da Serur e do douto Parquet, cujos fundamentos incorporo às minhas razões de decidir, sem prejuízo das considerações a seguir.
Observo que o recorrente não trouxe elementos capazes de provocar a reforma do acórdão adversado. Em síntese, sustenta: 
Em preliminar:
a) a ocorrência das prescrições punitiva e de ressarcimento ao erário;
b) nulidade da citação, visto que não consta sua assinatura do Aviso de Recebimento (AR) ;
No mérito:
a) não houve omissão no dever de prestar contas de sua parte, uma vez que:
a.1) a responsabilização deveria recair sobre a prefeita sucessora (gestão 2013 a 2016) , visto que o prazo para final para prestação de contas - 30/4/2013 - recaiu naquele mandato.
a.2) cumpriu a exigência de prestação de contas, em 13/1/2020, e não houve prejuízo à administração ou dano ao erário;
b) não agiu com dolo.
No que concerne à preliminar da prescrição das pretensões punitiva e de ressarcimento ao erário, vejo que a unidade técnica realizou as análises, tanto com base nos critérios do Código Civil quanto nos critérios fixados pela Lei 9.873/1999, e concluiu que não ocorreram as duas prescrições adotando-se qualquer um dos critérios (peça 72, p. 5) . O MPTCU anuiu a esse entendimento.
Concordo com o entendimento uniforme da área técnica e do douto Parquet a respeito da não ocorrência das duas prescrições, no entanto, com fundamentação divergente, conforme abaixo. 
No que concerne à prescrição da pretensão punitiva, os fatos tidos como irregulares ocorreram na vigência do novo Código Civil, que entrou em vigor em 11/1/2003, de maneira que se recorre à orientação proferida por intermédio do Acórdão 1441/2016-TCU-Plenário, a qual prevê que a prescrição da pretensão punitiva do TCU subordina-se ao prazo geral de prescrição disposto no novo Código Civil (dez anos) , contado a partir da data da ocorrência da irregularidade e interrompido pelo ato que ordenar a citação, a audiência ou a oitiva da parte.
No caso deste processo, as irregularidades ocorreram ao longo do ano de 2011 e o prazo final para prestação de contas ocorreu em 30/4/2013. Pela aplicação da jurisprudência desta Corte, a prescrição da pretensão punitiva ocorrerá em 30/4/2023. No entanto, o responsável foi instado a se manifestar com relação à omissão no dever de prestar contas em 15/4/2019, conforme ofício citatório à peça 26.
No que concerne à prescrição da pretensão ressarcitória, neste caso e nos demais processos sob minha relatoria, adoto como fundamentação a jurisprudência consolidada deste Tribunal de Contas da União (TCU) que se estabeleceu no sentido da imprescritibilidade das ações de ressarcimento ao erário, expresso no Enunciado de Súmula 282 desta Corte, enquanto se definem os exatos efeitos da recente decisão proferida pelo Supremo Tribunal Federal sobre a matéria (no RE-636.886/AL) .
Nessas condições, concluo que não houve prescrição das pretensões punitiva e de ressarcimento ao erário de acordo com os fundamentos que acima expus.
No que se refere à alegação de nulidade de citação, entendo que a análise realizada pela Secretaria de Recursos à peça 72 aborda de maneira completa o assunto, conforme trecho abaixo transcrito:
"13.6. Em primeiro lugar, ressalte-se que as comunicações processuais desta Corte não exigem sua entrega pessoal.
13.7. Segundo o art. 22, inc. I, da Lei 8.443/1992, as comunicações realizadas pelo Tribunal devem observar a forma estabelecida no seu regimento interno. O artigo 179, inc. II, do Regimento Interno/TCU estabelece que as comunicações processuais far-se-ão mediante carta registrada, com aviso de recebimento que comprove a entrega no endereço do destinatário, comando reiterado nos arts. 3º, inc. III, e 4º, inc. II, da Resolução TCU 170/2004, que disciplina a expedição das comunicações processuais pelo Tribunal de Contas da União.
13.8. Assim, a validade da citação via postal não depende de que o aviso de recebimento seja assinado pelo próprio destinatário da comunicação, o que dispensa, no caso em tela, a entrega do AR em 'mãos próprias'. A exigência da norma é no sentido de o Tribunal verificar se a correspondência foi entregue no endereço correto, residindo aqui a necessidade de certeza inequívoca. Não há qualquer irregularidade, portanto, no fato de que o ofício de citação tenha sido recebido por terceiro.
13.9. Em segundo lugar, é plenamente legítima a presunção de que o endereço informado no ofício de citação seja, de fato, o da residência do recorrente, tendo em vista ter sido obtido por pesquisa efetuada nos sistemas corporativos do TCU (peça 25) , que se baseiam em dados da Receita Federal, extraídos de declaração prestada por ele próprio, que são reputados verdadeiros até prova em contrário.
13.10. Finalmente, essa presunção é reforçada pelo fato de o ofício de citação (peça 26) ter sido recebido por pessoa que se identificou como Maria José Carvalho Nogueira (peça 27) . Ora, em consulta à internet, localiza-se publicação sobre prefeitos do Maranhão, editada em 2010, que identifica essa pessoa como sendo casada com o recorrente.  À peça 5, p. 2, verifica-se que essa mesma pessoa recebeu correspondência endereçada ao recorrente pelo FNDE, em 18/5/2017. É muito provável, portanto, que o endereço utilizado no ofício seja aquele onde residem o recorrente e sua esposa.
13.11. São inteiramente improcedentes, portanto, as questões levantadas pelo recorrente acerca da validade de sua citação.
13.12. Quanto alegação do recorrente de que não teria tido ciência dos ofícios de notificação da deliberação recorrida (13885, peça 47, e 31488, peça 50) , em primeiro lugar, verifica-se que os ARs (peças 48 e 51) retornaram ao Tribunal com a informação 'ausente', o que não importa em qualquer incerteza sobre o endereço de destino, como ocorreria se a informação fosse 'mudou-se', 'desconhecido' ou 'insuficiente' (caso em que seriam necessárias providências para obtenção do endereço correto, conforme previsto na Resolução TCU 70/2004, art. 6º, inc. II) .
13.13. Em segundo lugar, ainda que tivesse havido qualquer invalidade nas notificações, acabou suprida pela publicação de edital, mediante o qual o recorrente, segundo ele mesmo informa, teria tomado ciência da deliberação condenatória.
13.14. Por fim, ainda que se tomasse a notificação por edital como inválida, o comparecimento espontâneo do responsável aos autos, com a interposição do presente recurso, supriria essa falha, conforme disposto no art. 179, § 4º, do regimento interno desta Corte.
13.15. Também não se verifica qualquer invalidade, portanto, na notificação ao responsável da deliberação ora recorrida.
13.16. Ante o exposto, não merecem provimento os pleitos do recorrente de reconsideração da sua revelia e de nulidade do acórdão recorrido por invalidade nas comunicações processuais."
No que se refere ao argumento de que a responsabilização deveria recair sobre a prefeita sucessora Maria da Luz Bandeira Bezerra Figueiredo (gestão 2013 a 2016) , observo que, apesar de o prazo final para prestação de contas ter ocorrido em seu mandato, não era cabível sua apenação pela omissão no dever de prestar contas, conforme consta do parecer do órgão repassador (peça 15, p.3) , cujo trecho abaixo transcrevo:
7. (...) No caso em exame, não há que se falar em corresponsabilidade, visto que, apesar do prazo para prestar contas ter encerrado em 30/4/2013, durante o período de gestão da Senhora Maria da Luz Bandeira Bezerra Figueiredo, esta adotou as medidas legais de resguardo, conforme Representação protocolizada junto ao Ministério Público Federal. (...) (Grifo nosso) 
Cumpre esclarecer que, a Procuradoria Federal no FNDE externou entendimento, nos termos do Parecer 767/2008, de que, para os casos de omissão, a corresponsabilidade pelas irregularidades somente se aplica quando o prazo para prestação de contas recai sobre o mandato do prefeito sucessor, desde que não adotadas as competentes medidas de resguardo ao erário. 
No que concerne à alegação do ora recorrente de que ele cumpriu a exigência de prestação de contas, em 13/1/2020, e não houve prejuízo à administração ou dano ao erário, esta também não deve prosperar.
Trago a seguir trechos da instrução da Serur à peça 72, os quais tratam adequadamente do argumento ora em análise:
"14.11. Em consonância com essa prescrição, a jurisprudência desta Corte preleciona que:
A omissão no dever de prestar contas fica caracterizada apenas a partir da citação feita pelo TCU. A apresentação da prestação de contas até o momento anterior ao da citação configura intempestividade no dever de prestar contas e deve ser considerada falha formal, hipótese que, aliada à demonstração da adequada e integral aplicação dos recursos, conduz ao julgamento das contas pela regularidade com ressalvas. (Acórdão 1427/2019-TCU-Plenário, rel. Benjamin Zymler; 10891/2020-1ª Câmara, rel. Augusto Sherman; 1792/2020-1ª Câmara, rel. Weder de Oliveira; e 5910/2016-2ª Câmara, rel. Augusto Nardes) .
	14.12. No caso, verifica-se que o recorrente comprova ter apresentado a prestação de contas dos recursos considerados em 13/1/2020, por meio de documentos do SiGPC (peça 54, p. 12 e 15) , como se pode confirmar por consulta a esse sistema. No entanto, também se verifica que sua citação, por omissão na prestação de contas, ocorreu bem antes disso, em 8/5/2019 (peças 25-27) . Logo, para verificar se ainda persiste essa imputação, à luz da legislação e da jurisprudência desta Corte, faz-se necessário conferir se as justificativas apresentadas para esse substancial atraso são válidas.
	(...) 
	14.18. Fica claro, portanto, que o recorrente tinha ciência, pelo menos desde 2017, de que lhe cabia a responsabilidade de prestar contas dos recursos em questão e de que, mesmo sem a colaboração da nova gestão municipal, poderia ter cumprido essa atribuição, por meio de solicitação à entidade concedente. No entanto, só veio a tomar essa providência em 2019, meses depois de sua citação, e, mesmo assim, só efetuou o registro da prestação de contas outros dois meses e meio, aproximadamente, depois, em 13/1/2020 (peça 54, p. 12 e 15) .
	14.19. Assim sendo, observa-se que o recorrente tinha ciência do dever de prestar contas dos recursos considerados e teve a possibilidade de satisfazê-lo no período entre 18/5/2017 e a sua citação, em 8/5/2019, mas deixou para tomar essa providência, injustificadamente, somente vários meses depois, em 13/1/2020.
	14.20. Nos termos do regimento interno e da jurisprudência desta Corte, por conseguinte, permanece configurada a omissão na prestação de contas por parte do recorrente, tendo em vista ter sido apresentada depois da sua citação na presente TCE, e a falta de quaisquer justificativas aceitáveis para esse atraso.
Após o envio de diligência ao FNDE, aquela entidade se pronunciou novamente no sentido de não aprovação da prestação de contas da Prefeitura Municipal de Governador Eugênio Barros/MA referente ao exercício de 2011, no que toca à execução do Programa Nacional de Alimentação Escolar - Pnae. Além da ausência de parecer conclusivo do Conselho de Alimentação Escolar (CAE) , foram identificadas por aquela entidade diversas inconsistências nos comprovantes da execução financeira dos recursos repassados à municipalidade.
No que se refere à ausência de parecer conclusivo do CAE, o Exmo. Ministro Benjamin Zymler, assim se manifestou, em seu Voto condutor do Acórdão 16676/2021-TCU-Primeira Câmara:
"6. A jurisprudência da Corte de Contas entende que o parecer conclusivo do CAE consiste em documento imprescindível, pois, nos termos da Resolução CD/FNDE 38, de 16/7/2009, esse órgão colegiado deliberativo deve pronunciar-se sobre o relatório de gestão elaborado pelo chefe municipal, sem prejuízo das seguintes atribuições: i) verificar a observância dos princípios e das diretrizes da alimentação escolar (respeito às tradições locais, fornecimento de gêneros saudáveis, dentre outros) ; ii) fiscalizar o emprego dos recursos repassados pelo Governo Federal; e iii) zelar pela qualidade da comida.
7. Exatamente por isso, há uma grande quantidade de precedentes, a exemplo dos Acórdão 2002/2018-TCU-Primeira Câmara, 2.305/2017-2ª Câmara, 2.762/2016-2ª Câmara, 289/2009-1ª Câmara, 4.671/2017-1ª Câmara e 2.442/2021-1ª Câmera, em que a ausência do parecer do Conselho de Alimentação Escolar (CAE) acerca da prestação de contas impede a comprovação da lisura na gestão dos recursos recebidos à conta do Programa Nacional de Alimentação Escolar, justificando, assim, a impugnação da integralidade dos recursos geridos no ano."
Em adição, a Secretaria de Recursos aponta, em sua instrução à peça 82, que "não foram trazidos aos autos quaisquer documentos comprobatórios da regular aplicação dos recursos públicos, tais como notas fiscais, recibos, contratos, cópias de cheques ou ordens de pagamentos, que pudessem suprir a ausência do parecer do CAE".
Dessa forma, pode-se verificar que o responsável afrontou jurisprudência pacífica desta Corte no sentido de que "é dever do gestor público trazer elementos probatórios consistentes, coerentes e suficientes, que demonstrem, de forma inequívoca, o bom e correto emprego das verbas geridas, de acordo com as normas pertinentes" (v.g. Acórdão 2435/2015-TCU-Plenário e 1.577/2014-2ª Câmara) .
Por conseguinte, consinto com a proposta da unidade técnica no sentido de alterar, de ofício, o fundamento legal da deliberação recorrida, para passar a consignar, no subitem 9.2, as alíneas "a" e "c" do inciso III do art. 16 da Lei 8.443/1992, sem alteração, todavia, do valor da multa imposta no subitem 9.3, tendo em vista o princípio da non reformatio in pejus.
Por fim, quanto à alegação de não cometimento de atos dolosos, a jurisprudência deste Tribunal prevê que "A obrigação de ressarcimento ao erário prescinde de comprovação de dolo. É suficiente a quantificação do dano, a identificação da conduta do responsável que caracterize sua culpa, seja por imprudência, imperícia ou negligência, e a demonstração do nexo de causalidade entre a conduta culposa (stricto sensu) e a irregularidade que ocasionou o dano ao erário." (v.g. Acórdão 185/2016-TCU-Plenário e 1.620/2019-Plenário) .
	Ante o exposto, VOTO no sentido de que o Tribunal adote a deliberação que ora submeto a este Colegiado.
TCU, Sala das Sessões, em 31 de maio de 2022.
Ministro JOÃO AUGUSTO RIBEIRO NARDES 
Relator